臺灣屏東地方法院民事判決　　　　　　　 98年度訴字第457號
原　　　告　蔡榮茂
訴訟代理人　蔡進清律師
複代理人　　林榮和律師
被　　　告　陳福全
訴訟代理人　陳信宏
被　　　告　李親菊
訴訟代理人　林欣欣
　　　　　　李昇殷
　　　　　　李沐恩
被　　　告　鄭生富
　　　　　　龔昭明
　　　　　　黃昌隆
上　一　人
訴訟代理人　林鳳娥
被　　　告　陳誌雄
上列當事人間請求分割共有物事件，本院於民國100 年3 月14日
言詞辯論終結，判決如下：
    主  文
兩造共有坐落屏東縣九如鄉○○段九七○地號、地目水、面積四
○‧六一平方公尺土地；屏東縣九如鄉○○段九七一地號、地目
水、面積一六‧五二平方公尺土地；屏東縣九如鄉○○段九六二
地號、地目田、面積三九七‧八四平方公尺土地，依下列方法分
割：如附圖所示編號Ａ部分面積二二七‧四八平方公尺分歸原告
取得；如附圖所示編號Ｂ部分面積一七○‧三六平方公尺、九七
○地號面積四○‧六一平方公尺及九七一地號面積一六‧五二平
方公尺分歸被告陳福全、李親菊、鄭生富、龔昭明、黃昌隆、陳
誌雄按應有部分各六分之一保持共有。
訴訟費用由兩造按原應有部分比例負擔。
    事實及理由
一、本件被告均未於最後言詞辯論期日到場，核無民事訴訟法第
    386 條各款所列情形，爰依原告之聲請，由其一造辯論而為
    判決。
二、原告主張：坐落屏東縣九如鄉○○段962 地號、地目田、面
    積397.84平方公尺土地，同段970 地號、地目水、面積40.6
    1 平方公尺土地，同段971 地號、地目水、面積16.52 平方
    公尺土地（以下合稱系爭土地）為兩造所共有，伊之應有部
    分均各1/2 ，被告應有部分均各1/12。系爭土地並無因使用
    目的不能分割之情形，共有人間亦無就系爭土地約定不分割
    之期限，且系爭土地相毗鄰，共有人均相同，應有部分亦均
    相同，兩造復未能協議分割系爭土地，爰提起本件訴訟，請
    求系爭土地准予合併分割等語，並聲明：系爭土地准予合併
    分割。
三、被告陳福全、李親菊、龔昭明、黃昌隆、陳誌雄經合法通知
    ，雖未於最後言詞辯論期日到場，惟據其以前到場陳述：系
    爭土地之使用分區均不相同，其中962 地號土地為商業區及
    四米人行步道，970 地號土地為四米人行步道，971 地號土
    地則為商業區，如要分割亦應保留東西兩側四米寬度之土地
    由兩造保持共有，渠等所分得之土地亦希望維持共有等語。
    被告鄭生富則經合法通知，均未於言詞辯論期日到場，亦未
    曾提出書狀為任何聲明或陳述。
四、按兩宗以上之土地如已設定不同種類之他項權利，或經法院
    查封、假扣押、假處分或破產之登記者，不得合併，土地法
    施行法第19條之1 定有明文。又土地因合併申請複丈者，應
    以同一地段、地界相連、使用性質相同之土地為限，所謂使
    用性質，於都市土地指使用分區，於非都市土地指使用分區
    及編定之使用地類別，地籍測量實施規則第224 條第1 項及
    第225 條之1 亦有明文。經查，原告主張系爭土地為兩造共
    有，其應有部分均各1/2 ，被告應有部分均各1/12等情，業
    據其提出土地登記謄本及地籍圖謄本各1 份為證（本院卷第
    5-14頁），堪信為真。原告雖主張系爭土地相毗鄰，且共有
    人及應有部分亦均相同，請求合併分割系爭土地云云，惟被
    告鄭生富對於系爭土地之應有部分業遭債權人為假扣押之登
    記，此有上開土地登記謄本可憑，且系爭土地之使用分區並
    不相同，其中962 地號土地為商業區及四米人行步道，970
    地號土地為四米人行步道，971 地號土地則為商業區，亦有
    九如都市計畫土地使用分區證明書及屏東縣九如鄉公所99年
    4 月2 日屏九鄉財字第0990002936號函可稽（本院卷第47、
    100頁），揆諸前揭法條，系爭土地依法自不能合併分割。
五、次按各共有人，除法令另有規定外，得隨時請求分割共有物
    ；分割之方法不能協議決定，或於協議決定後因消滅時效完
    成經共有人拒絕履行者，法院得因任何共有人之請求，命為
    下列之分配：以原物分配於各共有人。但各共有人均受原
    物之分配顯有困難者，得將原物分配於部分共有人。原物
    分配顯有困難時，得變賣共有物，以價金分配於各共有人；
    或以原物之一部分分配於各共有人，他部分變賣，以價金分
    配於各共有人。以原物為分配時，如共有人中有未受分配，
    或不能按其應有部分受分配者，得以金錢補償之。以原物為
    分配時，因共有人之利益或其他必要情形，得就共有物之一
    部分仍維持共有，民法第823 條第1 項前段、第824 條第2
    項、第3 項、第4 項分別定有明文。再按，分割共有物之訴
    ，法院就其分割方法，固有依民法第824 條所定之分配方法
    ，命為適當分配之自由裁量權，而不受任何共有人主張之拘
    束，然其分割方法仍以適當為限，故法院應依共有物之性質
    、價值，斟酌各共有人之利害關係，其使用之狀況及當事人
    之意願，分割後之經濟效用，符合公平經濟原則，並兼顧全
    體共有人之利益，而為公平之分割。本件系爭土地，依法雖
    不能合併分割，已如前述，惟系爭土地依其使用目的既無不
    能分割之情形，共有人間亦未以契約訂有不分割之期限，復
    無法協議分割系爭土地，原告求為逐筆分割系爭土地，自應
    准許。查系爭土地東側有原告所有之磚造房屋及鐵皮涼棚，
    西側則緊臨被告所有之房屋，並有部分加蓋之鐵皮屋坐落在
    970 及971 地號土地，中央則為空地作為停車場使用等情，
    業經本院會同屏東縣屏東地政事務所人員至現場勘測屬實，
    製有勘驗測量筆錄與複丈成果圖各1 份可稽（本院卷第70-7
    2 、75頁）。被告陳福全、李親菊、龔昭明、黃昌隆、陳誌
    雄雖主張應保留東西兩側四米寬度之土地由兩造保持共有等
    語（本院卷第46頁），惟依其所提出之分割方法將使東西兩
    側仍保有兩造共有之土地，無法與兩造各應分得之部分相互
    連接，妨礙土地整體之使用效益甚明，自非公允之分割方法
    。本院審酌系爭土地東側已有原告所有之房屋，西側緊臨被
    告所有之房屋，並已有部分加蓋之地上物坐落在系爭土地，
    為避免兩造之房屋或地上物遭拆除之結果，宜將房屋或地上
    物所在之土地分歸渠等取得，且為提高土地整體之使用效益
    ，亦應使分得之土地與房屋或地上物所在土地相互連接，復
    衡及多數被告表達欲維持共有之意願，認如附圖所示之分割
    方法，足使共有人分得之土地面積與其持分比例相等，已兼
    顧公平原則，且系爭土地之公告現值均屬相同，價值並無不
    相當之情事，對於共有人亦無不利，應屬公允之分割方法。
六、綜上所述，原告本於共有物分割請求權，求為裁判分割，於
    法有據，本院審酌如附圖所示之分割方法，尚屬公允適當，
    已如前述，爰判決如主文第1 項所示。
七、末按應有部分有抵押權或質權者，其權利不因共有物之分割
    而受影響。但有下列情形之一者，其權利移存於抵押人或出
    質人所分得之部分：權利人同意分割。權利人已參加共
    有物分割訴訟。權利人經共有人告知訴訟而未參加，民法
    第824 條之1 第2 項定有明文。查被告李親菊以其系爭土地
    之應有部分為訴外人玉山商業銀行股份有限公司（下稱玉山
    銀行）設定抵押權，有土地登記謄本可稽，本院依原告聲請
    於訴訟中對系爭土地抵押權人即玉山銀行告知訴訟，惟玉山
    銀行並未參加訴訟，揆諸上揭規定，其抵押權依法自移存於
    抵押人即被告李親菊分配取得之土地上，併予敘明。
八、按分割共有物之訴，核其性質，兩造本可互換地位，原告提
    起本件訴訟於法雖屬有據，然被告之應訴乃法律規定所不得
    不然，是本件訴訟費用應由兩造按應有部分之比例分擔始為
    公允。
九、訴訟費用負擔之依據：民事訴訟法第80條之1 。
中    華    民    國   100    年    3     月    28    日
                       民事第二庭   法  官  陳威宏
正本係照原本作成。
如對判決上訴，須於判決送達後二十日內向本院提出上訴狀，其
未表明上訴理由者，應於提出上訴後二十日內向本院補提理由書
狀（均須按他造當事人之人數附繕本）。
中    華    民    國   100    年    3     月    29    日
                                    書記官  陳勃諺